ACORDAO-COMPLETO-2520985

ACÓRDÃO 1574/2022 ATA 7/2022 - PRIMEIRA CÂMARA

Vistos, relatados e discutidos estes autos de tomada de contas especial instaurada pela Diretoria de Gestão Estratégica do Ministério do Turismo, em razão da impugnação total das despesas do Convênio CV-0081/2010, celebrado com o Município de Iporã/PR com o objetivo de dar apoio ao projeto intitulado "21ª Festa do Peão de Rodeio de Iporã/PR",
ACORDAM os Ministros do Tribunal de Contas da União, reunidos em sessão da Primeira Câmara, ante as razões expostas pelo relator, em:
9.1. julgar irregulares as contas do Sr. Cássio Murilo Trovo Hidalgo, CPF XXX.839.959-XX, ex-prefeito municipal de Iporã/PR, com fundamento nos arts. 1º, inciso I, 16, inciso III, alínea "c", e § 2º, da Lei 8.443/1992, c/c os arts. 19 e 23, inciso III, da mesma Lei, e com os arts. 1º, inciso I, 209, inciso III, e § 5º, 210 e 214, inciso III, do Regimento Interno, condenando-o ao pagamento da quantia a seguir discriminada, fixando-lhe o prazo de quinze dias, a contar da notificação, para comprovar, perante o Tribunal (art. 214, inciso III, alínea "a", do Regimento Interno) , o recolhimento da dívida aos cofres do Tesouro Nacional, atualizada monetariamente e acrescida dos juros de mora, calculados a partir das datas discriminadas, até a data do recolhimento, na forma prevista na legislação em vigor.
	VALOR ORIGINAL (R$) 
	DATA DA OCORRÊNCIA

	100.000,00
	9/11/2010

9.2. autorizar, desde logo, nos termos do art. 28, inciso II, da Lei 8.443/1992, a cobrança judicial das dívidas caso não atendidas as notificações;
9.3. autorizar o pagamento das dívidas em até 36 (trinta e seis) parcelas mensais e consecutivas, nos termos do art. 26 da Lei 8.443/1992, c/c o art. 217 do Regimento Interno, fixando-lhe o prazo de quinze dias, a contar do recebimento da notificação, para comprovar perante o Tribunal o recolhimento da primeira parcela, e de trinta dias, a contar da parcela anterior, para comprovar o recolhimento das demais parcelas, devendo incidir sobre cada valor mensal, atualizado monetariamente, os juros de mora devidos, na forma prevista na legislação em vigor, alertando o responsável de que a falta de comprovação do recolhimento de qualquer parcela importará o vencimento antecipado do saldo devedor, nos termos do § 2º do art. 217 do Regimento Interno deste Tribunal;
9.4. dar ciência desta deliberação ao responsável, ao Ministério do Turismo e ao Procurador-Chefe da Procuradoria da República no Estado do Paraná, nos termos do § 3º do art. 16 da Lei 8.443/1992 c/c o § 7º do art. 209 do Regimento Interno do TCU, para adoção das medidas cabíveis.

Tomada de contas especial instaurada em razão da impugnação total das despesas do convênio celebrado com o Município de Iporã/PR com o objetivo de dar apoio ao projeto intitulado 21ª Festa do Peão de Rodeio de Iporã/PR.

Primeira Câmara

Prefeitura Municipal de Iporã - PR.

3. Interessados/Responsáveis:
3.1. Interessado: Ministério do Turismo (05.457.283/0001-19).
3.2. Responsável: Cássio Murilo Trovo Hidalgo (XXX.839.959-XX).

13.1. Ministros presentes: Walton Alencar Rodrigues (Presidente), Vital do Rêgo e Jorge Oliveira.
13.2. Ministro-Substituto convocado: Augusto Sherman Cavalcanti (Relator).

AUGUSTO SHERMAN

Adoto como relatório a instrução elaborada no âmbito da Secretaria de Controle Externo de Tomada de Contas Especial (peça 85) , cuja proposta de encaminhamento contou com a anuência do secretário substituto (peça 87) e do representante do Ministério Público junto ao TCU (peça 88) :
"	Cuidam os autos de tomada de contas especial instaurada pela Diretoria de Gestão Estratégica do Ministério do Turismo, em desfavor de Cássio Murilo Trovo Hidalgo, ex-prefeito de Iporã/PR, em razão da impugnação total das despesas do Convênio n. CV-0081/2010, Siafi n. 732132/2010, celebrado com o Município de Iporã/PR com o objetivo de dar apoio ao projeto intitulado "21ª Festa do Peão de Rodeio de Iporã/PR", a ser realizado nos dias 8 a 11/4/2010, conforme proposta registrada à peça 1, p. 8-10.
HISTÓRICO 
Conforme disposto na cláusula quinta do termo de convênio (peça 1, p. 46-82) , publicado no Diário Oficial da União em 12/5/2010, foram previstos R$ 122.000,00 (cento e vinte e dois mil reais) para a execução do objeto, dos quais R$ 100.000,00 (cem mil reais) seriam repassados pelo concedente e R$ 22.000,00 (vinte e dois mil reais) corresponderiam à contrapartida.
O ajuste teve vigência de 8/4/2010 a 20/12/2010 (peça 1, p. 58 e 90) e previa a apresentação da prestação de contas até trinta dias do término da vigência, conforme cláusula décima segunda do termo de convênio (peça 1, p. 72) .
Os recursos federais foram repassados em parcela única, mediante a ordem bancária n. 801520/2010, de 9/11/2010 (peça 1, p. 88) .
O órgão concedente reprovou a prestação de contas apresentada pelo município de Iporã/PR, tendo em vista a não comprovação da execução física do objeto do convênio, em função das seguintes constatações registradas na Nota Técnica 1013/2012 (peça 1, p. 336-342) :
 As fotografias das tendas (pirâmide) apresentadas não permitem vinculá-las ao contexto do evento;
 Não foi possível comprovar a locação de gerador de 600 KVA, prevista no Plano de Trabalho;
 Não houve reversão da arrecadação da bilheteria na consecução do objeto. A justificativa de que o recurso do Ministério foi apenas para a realização do show do Chitãozinho e Xororó não poderia prosperar, pois de acordo com o Plano de Trabalho os itens de infraestrutura seriam custeados pelo Ministério do Turismo durante os quatro dias de festa.
A Comissão de Tomada de Contas Especial concluiu, em 15/8/2014, que " (...) os fatos apurados no processo indicavam a ocorrência de prejuízo ao Erário decorrente de Irregularidade na Execução Física do objeto, o que motivou a instauração do processo de Tomada de Contas Especial (...) ", quantificou o dano em cem por cento dos recursos repassados, atribuindo a responsabilidade ao Sr. Cássio Murilo Trovo Hidalgo, Prefeito de Iporã/PR à época (Relatório do Tomador de Contas - peça 1, p. 352-358) .
O responsável foi inscrito na conta Diversos Responsáveis do Siafi em 18/8/2014, conforme nota de lançamento à peça 1, p. 364.
A Controladoria-Geral da União (CGU) atestou, em 11/9/2014, que foram respeitados os princípios constitucionais do contraditório e da ampla defesa, tendo em vista as notificações ao agente responsabilizado (peça 1, p. 248-254, 262, 264, 270) , que as impropriedades/irregularidades apontadas não foram saneadas, nem os recursos recolhidos, concluindo que o Sr. Cássio Murilo Trovo Hidalgo estaria em débito com a Fazenda Nacional pela importância de R$ 142.627,15 (cento e quarenta e dois mil, seiscentos e vinte e sete reais e quinze centavos) , conforme registrado no item 6 do Relatório de Auditoria 1540/2014 (peça 1, p. 384-386) .
Assim, a CGU certificou a irregularidade das contas, por meio do Certificado de Auditoria n. 1540/2014, conclusão acompanhada pelo dirigente do órgão de controle interno (peça 1, p. 388-389) .
O Ministro de Estado do Turismo manifestou conhecimento das conclusões contidas nos autos mediante o pronunciamento ministerial constante da peça 1, p. 396.
No âmbito deste Tribunal, em cumprimento ao Despacho do Ministro Relator (peça 6) , foi promovida a citação do Sr. Cássio Murilo Trovo Hidalgo, mediante o Ofício 1154/2016-TCU/SECEX-PR (peça 8) , datado de 7/10/2016.
O responsável tomou ciência do ofício que lhe foi encaminhado, conforme registrado no termo de acompanhamento de comunicações processuais acostado à peça 16, tendo apresentado suas alegações de defesa por e-mail (peça 14) e posteriormente protocolado o documento original (peça 15) .
13.	Após análise das alegações de defesa retromencionadas, a Secex/PR (peças 20, 21, 22) propôs que as contas do Sr. Cássio Murilo Trovo Hidalgo fossem julgadas irregulares, condenando-o ao pagamento do débito e a multa prevista no art. 57 da Lei 8.443/1992, pois não foi possível identificar a destinação dos recursos depositados na conta bancária específica para a sua movimentação tampouco quais seriam os serviços prestados para a realização do evento porque o responsável não apresentou notas fiscais ou recibos de pagamentos dos artistas nem dos supostos serviços prestados para a organização do evento e porque não constam dos autos cópias dos cheques pretensamente emitidos e cheques nem o extrato bancário da conta do convênio. 
13.1.	Frisou, ainda, que a única nota fiscal apresentada não faria referência ao convênio em análise e as fotos (peça 15, p. 36-37) não permitindo avaliar o quantitativo de tendas contratado ou vinculá-las ao evento patrocinado pelo convênio. 
14.	O MP/TCU manifestou-se de acordo com a proposta da Secex/PR (peça 23) e em sequência foi proferido o Acórdão 1800/2020-TCU-Primeira Câmara, in verbis (peça 26) :
9.1. julgar irregulares as contas do Sr. Cássio Murilo Trovo Hidalgo, CPF XXX.839.959-XX, ex-prefeito municipal de Iporã/PR, com fundamento nos arts. 1º, inciso I, 16, inciso III, alínea "c", e § 2º, da Lei 8.443/1992, c/c os arts. 19 e 23, inciso III, da mesma Lei, e com arts. 1º, inciso I, 209, inciso III, e § 5º, 210 e 214, inciso III, do Regimento Interno, condenando-o ao pagamento da quantia a seguir discriminada, fixando-lhe o prazo de quinze dias, a contar da notificação, para comprovar, perante o Tribunal (art. 214, inciso III, alínea "a", do Regimento Interno) , o recolhimento da dívida aos cofres do Tesouro Nacional, atualizada monetariamente e acrescida dos juros de mora, calculados a partir das datas discriminadas, até a data do recolhimento, na forma prevista na legislação em vigor.
	VALOR ORIGINAL (R$) 
	DATA DA OCORRÊNCIA

	100.000,00
	9/11/2010

9.2. aplicar ao Sr. Cássio Murilo Trovo Hidalgo, CPF XXX.839.959-XX, com fulcro no art. 57 da Lei 8.443/1992, c/c o art. 267 do Regimento Interno, multa no valor de R$ 20.000,00 (vinte mil reais) , com a fixação do prazo de quinze dias, a contar da notificação, para comprovar, perante o Tribunal (art. 214, inciso III, alínea "a", do Regimento Interno) , o recolhimento da dívida aos cofres do Tesouro Nacional, atualizada monetariamente desde a presente data até a do efetivo recolhimento, se for paga após o vencimento, na forma da legislação em vigor;
9.3. autorizar, desde logo, nos termos do art. 28, inciso II, da Lei 8.443/1992, a cobrança judicial das dívidas caso não atendidas as notificações;
9.4. autorizar o pagamento das dívidas em até 36 (trinta e seis) parcelas mensais e consecutivas, nos termos do art. 26 da Lei 8.443/1992, c/c o art. 217 do Regimento Interno, fixando-lhe o prazo de quinze dias, a contar do recebimento da notificação, para comprovar perante o Tribunal o recolhimento da primeira parcela, e de trinta dias, a contar da parcela anterior, para comprovar o recolhimento das demais parcelas, devendo incidir sobre cada valor mensal, atualizado monetariamente, os juros de mora devidos, na forma prevista na legislação em vigor;
9.5. dar ciência desta deliberação ao responsável, ao Ministério do Turismo e ao Procurador-Chefe da Procuradoria da República no Estado do Paraná, nos termos do § 3º do art. 16 da Lei 8.443/1992 c/c o § 7º do art. 209 do Regimento Interno do TCU, para adoção das medidas cabíveis.
15.	O responsável, Sr. Cássio Murilo Trovo Hidalgo, interpôs recurso de reconsideração (peças 3841) contra o citado Acórdão 1800/2020-TCU-Primeira Câmara-Relator: Ministro Benjamin Zymler, alegando, em suma, que: a) decisão judicial proferida em ação civil pública de mesmo objeto repercutiria sobre o mérito da presente TCE (concluiu que o cachê pago à dupla sertaneja, de R$ 75.000,00, eram os valores praticados na época; o evento e os shows foram realizados, com o serviço efetivamente prestado, conforme os depoimentos testemunhais e a documentação acostada aos autos) ; b) os documentos anexados ao recurso se prestariam para comprovar o nexo de  causalidade entre os recursos repassados e a execução do objeto do convênio (relação de pagamento, nota empenho e nota fiscal referente ao gerador, iluminação, palco, tendas, sonorização e do show da dupla Chitãozinho e Chororó; fotos) ; c) a inexistência de prova da incorporação dos recursos pecuniários ao patrimônio do ora recorrente implicaria o descabimento da decisão combatida; e d) a inexistência de prova de conduta de má-fé implicaria a ausência de plausibilidade do acórdão recorrido.
16.	O recurso foi analisado pela Serur (peças 55 e 56) que propôs conhecer do recurso e, no mérito, negar-lhe provimento tendo em vista as seguintes conclusões (peça 55) :
 decisão judicial proferida em ação civil pública tendo por objeto o mesmo das contas não repercute sobre o seu mérito;
 os documentos anexados ao instrumento de recursos não se prestam para comprovar o nexo de causalidade entre os recursos repassados e a execução do objeto do convênio;
 a inexistência de prova da incorporação dos recursos pecuniários ao patrimônio do ora recorrente não implicar o descabimento da decisão combatida;
 a inexistência de prova de conduta de má-fé não implica o descabimento da decisão combatida.
17.	O MP/TCU manifestou-se de acordo com a proposta da Serur (peça 57) , contudo o Voto do Relator, Ministro Vital do Rêgo, divergiu da proposta da Serur, in verbis (peça 61) :
6.Deixo de acolher a proposta alvitrada, pelas razões a seguir expostas.
7.Rememoro que o plano de trabalho aprovado previa a contratação da dupla Chitãozinho e Xororó e a instalação de palco, tendas (pirâmides) , iluminação, sonorização e energia (gerador) .
8. O MTur não aprovou a prestação de contas apresentada ante a reprovação da execução física do convênio, não tendo analisado a execução financeira. De acordo com a Nota Técnica 618/2012 e, posteriormente a Nota Técnica 1013/2012 (peça 1, p. 206 e 336) , foi comprovada a realização física do evento, do show com a dupla Chitãozinho e Chororó, da iluminação, do palco e da sonorização, por meio de vídeos veiculados no Youtube (peça 1, p. 208, 210 e 212) . Todavia, registrou que não foi possível comprovar a logomarca do ministério, as tendas e o gerador, nem pela internet nem pelas fotos encaminhas pelo responsável, bem assim a reversão do valor arrecadado com ingressos ao objeto conveniado (peça 1, p. 212, 214 e 340) .
9.Contudo, no âmbito deste TCU, a unidade técnica propôs a citação do ex-gestor "em decorrência de irregularidades na execução física do projeto do referido convênio, o que ensejou a impugnação das despesas e consequente reprovação da prestação de contas pelo órgão repassador", tendo sido promovida nos seguintes moldes (peça 8) :
O débito é decorrente de irregularidades na execução física do projeto do Convênio  CV0081/2010, Siafi n. 732132/2010, celebrado entre o Ministério do Turismo e o município de Iporã/PR, com o objetivo de dar apoio ao projeto intitulado "21ª Festa do Peão de Rodeio de Iporã/PR", o que ensejou a impugnação das despesas e consequente reprovação da prestação de contas pelo órgão repassador, com infração ao art. 56 da Portaria Interministerial n. 127, de 29 de maio de 2008, que fundamentou a avença. (grifou-se) 
10.Mencione-se ainda que a primeira instrução da Unidade Técnica registrou o seguinte (peça 3, p. 1) :
5. O órgão concedente reprovou a prestação de contas apresentada pelo município de Iporã/PR, tendo em vista a não comprovação da execução física do objeto do convênio, em função das seguintes constatações (peça 1, p. 336/342) :
- As fotografias das tendas (pirâmide) apresentadas não permite vinculá-las ao contexto do evento;
- Não foi possível comprovar a locação de gerador de 600 KVA, prevista no Plano de Trabalho;
- A justificativa de que o recurso do Ministério foi apenas para a realização do show do Chitãozinho e Xororó não deve prosperar, pois de acordo com o Plano de Trabalho, os itens de infraestrutura seriam custeados pelo Ministério do Turismo durante os quatro dias de festa. (grifou-se) 
11.Assim, o responsável centrou sua defesa no combate às referidas irregularidades apontadas pelo MTUR.
12.Todavia, observo que o julgamento foi motivado pela não comprovação do nexo de causalidade (execução financeira) entre os recursos repassados e as despesas realizadas, fato que não foi objeto de citação do ex-prefeito. O MPTCU, à época, asseverou que (peça 23) :
Não foram apresentadas notas fiscais ou recibos de pagamentos do cachê dos artistas nem dos supostos serviços prestados para a organização do evento. Tampouco há extratos bancários da conta do convênio ou cópias de cheques que permitam comprovar o liame entre o emprego dos recursos e os beneficiários de supostos pagamentos. A única nota fiscal constante do feito (peça 15, pg. 13) não faz referência ao número do convênio.
13.O relator a quo foi na mesma direção (peça 27) :
10. Como bem ressaltou o representante do Parquet, o responsável não apresentou notas fiscais ou recibos de pagamentos do cachê dos artistas nem dos supostos serviços prestados para a organização do evento. Ademais, a comprovação do nexo entre os recursos federais repassados restou prejudicada, uma vez que não há nos autos cópias de cheques e sequer extrato bancário da conta do convênio.
11. Nesse contexto, onde não se sabe a destinação dos recursos depositados na conta do convênio e tampouco quais seriam os serviços prestados para a realização do evento, a conclusão pela não comprovação da boa e regular aplicação dos recursos se impõe. 
12. Registro que melhor sorte não traz ao recorrente os documentos juntados. A única nota fiscal apresentada não faz referência ao convênio em análise e as fotos (peça 15, p. 36-37) não permitem avaliar o quantitativo de tentas contratado ou vinculá-las ao evento patrocinado pelo convênio. 
13. No que concerne à não reversão da arrecadação da bilheteria, entendo que a questão se mostra superada a partir da constatação de que não há sequer a comprovação de que as despesas do show tenham sido, de fato, custeadas com os recursos do convênio.
14.Nessas condições, considerando que o responsável não foi instado a se defender do fato pelo qual teve suas contas julgadas irregulares, considero que o acórdão recorrido deve ser tornado nulo e os autos restituídos ao relator a quo, para as providências que entender cabíveis.
Apesar desse meu entendimento e proposta de desfecho, registro que, com os documentos constantes dos autos não é possível, de fato, estabelecer o devido nexo de causalidade entre os recursos recebidos e as despesas alegadamente realizadas. Isso porque, apesar da existência de notas fiscais (das duas empresas contratadas; uma para a locação do palco, tendas, iluminação, sonorização e gerador; e a outra para a realização do show) , notas de empenho, cartas de exclusividade, procedimento licitatório e o processo de inexigibilidade, não há cópia dos cheques e do extrato bancário da conta específica, necessários à comprovação de que os recursos do convênios efetivamente suportaram as despesas efetuadas, principalmente quando se considera a existência de outros apoiadores do evento. 
Ademais, há outras fragilidades na comprovação da lisura na execução do convênio, consubstanciadas em: (a) apesar de o convite para contratação da infraestrutura de palco e gerador ter sido finalizado em 31/3/2010, a homologação (23/4/2010) e o contrato (27/4/2010) somente foram assinados após a conclusão do evento, que ocorreu no período de 8 a 11/4/2010; (b) segundo matéria jornalística constante à peça 19, o evento foi uma realização, na verdade, da Sori - Sociedade Rural de Iporã, entidade privada, que contou com o apoio da prefeitura, da câmara municipal, do MTur e de Itaipu; (c) não comprovação de que os valores arrecadados com a venda de ingressos foram aplicados no evento, sob pena de os recursos públicos terem sido destinados a evento que resultou em proveito indevido de particulares.
	Ante o exposto, VOTO para que o Tribunal de Contas da União aprove o acórdão que submeto a este Colegiado.
18.	Assim, foi proferido o Acórdão 19/2021-TCU-Primeira Câmara- Relator: Ministro Vital do Rêgo, in verbis (peça 60) :
VISTOS, relatados e discutidos estes autos de recurso de reconsideração interposto pelo Sr. Cássio Murilo Trovo Hidalgo, ex-prefeito de Iporã/PR, contra o Acórdão 1800/2010-TCU-Primeira Câmara;
ACORDAM os Ministros do Tribunal de Contas da União reunidos em Sessão da Primeira Câmara, ante as razões expostas pelo Relator, em:
9.1. conhecer do recurso de reconsideração interposto pelo Sr. Cássio Murilo Trovo Hidalgo, com fundamento no art. 32, inciso I, e 33 da Lei 8.443/1992, para, no mérito, dar-lhe provimento e tornar insubsistente o acórdão recorrido;
9.2. restituir os autos ao relator a quo, para a adoção das providências que entender pertinentes; e
9.3. dar ciência desta deliberação ao recorrente.
19.	O Despacho do Relator (peça 73) , considerando a inadequação da citação realizada anteriormente, encaminhou os autos à SecexTCE para que promova nova citação do responsável, conforme as considerações consignadas no voto condutor do eminente relator ad quem.
20.	Tendo em vista as irregularidades apontadas no voto, à peça 61 (não comprovação da execução financeira do objeto do convênio e não apresentação de declaração de gratuidade do evento, nem de demonstrativo de utilização, dos montantes arrecadados com a venda de ingressos, no objeto do convênio) e, ainda, a irregularidade levantada pela Secex/TCE (ausência de comprovação de que as empresas que não detinham direitos de exclusividade, contratadas irregularmente por inexigibilidade, pagaram o cachê de bandas ou cantores que realizaram o evento) , a Secex/TCE propôs a citação do responsável nos seguintes termos (peças 75, 76 e 77) :
		Débito relacionado somente ao responsável Cássio Murilo Trovo Hidalgo (CPF XXX.839.959-XX) , Prefeito, no período de 1/1/2009 a 31/12/2012, na condição de gestor dos recursos.
Irregularidade 1: não comprovação da execução financeira do objeto do convênio.
Normas infringidas: Art. 37, caput, c/c o art. 70, parágrafo único, da Constituição Federal de 1988; art. 93, do Decreto-lei 200, de 25 de fevereiro de 1967; art. 50, §3º, da Portaria Interministerial 127/2008, e Termo do Convênio 742097/2010 (Cláusula Sétima, Parágrafo segundo, inciso II e Cláusula Décima Segunda, Parágrafo Segundo, alíneas "a" e "g") .
Conduta: não comprovar o nexo de causalidade entre os recursos transferidos e as despesas efetuadas.
	Nexo de causalidade: A não apresentação de documentos que comprovassem a execução financeira dos itens previstos no plano de trabalho resultou na presunção de dano ao erário.
	Culpabilidade: não há excludentes de ilicitude, de culpabilidade e de punibilidade; é razoável supor que o responsável tinha consciência da ilicitude de sua conduta; era exigível conduta diversa da praticada, qual seja, comprovar por meio de documentos a efetiva execução financeira de todos os itens previstos no plano de trabalho. 
Irregularidade 2: ausência de comprovação de que as empresas que não detinham direitos de exclusividade, contratadas irregularmente por inexigibilidade, pagaram o cachê de bandas ou cantores que realizaram o evento.
	Evidências da irregularidade: documentos presentes nos autos (peça 1, p. 96, 100, 152) 
Normas infringidas: Art. 70, parágrafo único, da Constituição Federal de 1988; art. 93, do Decreto-lei 200, de 25 de fevereiro de 1967; art. 50, §3º, da Portaria Interministerial 127/2008, Acórdão 96/2008-TCU-Plenário, Acórdão 1435/2017-TCU-Plenário e Termo do Convênio 732132/2010, Cláusula Terceira, inciso II, alínea "pp".
	Conduta: não apresentar notas fiscais e recibos (ou outros documentos equivalentes) emitidos em nome das bandas e cantores e assinados por seus representantes legais ou pelos seus empresários exclusivos, sendo essa representação ou exclusividade registrada em cartório.
Nexo de causalidade: A não apresentação de notas fiscais e recibos (ou outros documentos equivalentes) emitidos em nome das bandas e cantores e assinados por seus representantes legais ou pelos seus empresários exclusivos impediu comprovação do nexo causal entre os recursos federais transferidos e os pagamentos efetuados, visto que não se provou que os valores pagos ao intermediário contratado efetivamente foram repassados as banda e artistas que realizaram shows, resultando em presunção de prejuízo ao erário.
Culpabilidade: não há excludentes de ilicitude, de culpabilidade e de punibilidade; é razoável supor que o responsável tinha consciência da ilicitude de sua conduta; era exigível conduta diversa da praticada, qual seja, comprovar por meio de documentos a efetiva execução de todos os itens previstos no plano de trabalho.
Irregularidade 3: não apresentação de declaração de gratuidade do evento, nem de demonstrativo de utilização, dos montantes arrecadados com a venda de ingressos, no objeto do convênio.
	Evidências da irregularidade: Nota Técnica de Reanálise 1013/2012/MTur (peça 1, p. 336-342) .
	Normas infringidas: Art. 70, parágrafo único, da Constituição Federal de 1988; e art. 93, do Decreto-lei 200, de 25 de fevereiro de 1967; art. 56 da Portaria Interministerial 127/2008; Termo do convênio (cláusula décima segunda, parágrafo segundo, alínea "m"; cláusula terceira, item II, alínea "jj") .
Conduta: não apresentar declaração de gratuidade do evento, nem demonstrativo de utilização, dos montantes arrecadados com a venda de ingressos, no objeto do convênio.
	Nexo de causalidade: A ausência de informações sobre a gratuidade do evento ou a venda de ingressos impede comprovar que não houve sobreposição de pagamentos para os itens previstos no ajuste, ou que houve alcance dos objetivos do ajuste, resultando em presunção de prejuízo ao erário.
	Culpabilidade: não há excludentes de ilicitude, de culpabilidade e de punibilidade; é razoável supor que o responsável tinha consciência da ilicitude de sua conduta; era exigível conduta diversa da praticada, qual seja, assegurar que os valores arrecadados com a cobrança de ingressos em shows e eventos ou venda de bens e serviços produzidos ou fornecidos no âmbito deste convênio sejam revertidos para a consecução do objeto ou recolhidos à conta do Tesouro Nacional. 
	Data de ocorrência
	Valor histórico (R$) 

	9/11/2010
	100.000,00

		Valor atualizado do débito (sem juros) em 29/6/2021 (peça 74) : R$ 182.250,00
	Cofre credor: Tesouro Nacional 
21.	Após o despacho do Relator destes autos, de 9/7/2021 (peça 78) , as comunicações foram efetivadas, conforme o seguinte documento:
	Responsável
	Documento
	Peça
	Dt da Ciência
	Peça

	Cássio Murilo Trovo Hidalgo
	Ofício 37876/2021- Secomp-4
	80
	23/8/2021
	81

22.	O responsável apresentou alegações de defesa à peça 82 a seguir analisadas.
EXAME TÉCNICO
23.	Alegações de defesa apresentadas pelo Sr. Cássio Murilo Trovo Hidalgo (peça 82) :
23.1.	Inicialmente a defesa citou que as irregularidades na execução física apontadas pelo MTur se deram apenas sobre três itens (tendas/pirâmides, Locação de gerador de energia de 600 KVA e Declaração do convenente sobre a gratuidade do evento) , tendo o convenente juntado os documentos (peça 15, 1- 37) que comprovaram a execução do convênio.
23.2.	Relatou que alterando todo o curso do processo, o TCU considerou a inexistência de nexo causal entre os documentos juntados no processo e a execução do convênio. Assim, ressaltou que o com isso o responsável teve sua conta reprovada por fundamento totalmente diverso do qual inicialmente foi instado a se manifestar.
23.3.	Em sequência, citou que o acórdão de 1800/2020 foi anulado pelo Acórdão 19/2021 do Min. Relator Vital do Rego, uma vez que o responsável não foi instado a se defender do fato pelo qual teve suas contas julgadas irregulares.
23.4.	Assim, o Despacho do Relator (peça 73) , considerou inadequada a citação realizada anteriormente, tendo o responsável sido citado em 23/08/2021 para apresentar defesa em relação às seguintes irregularidades: 1- não comprovação da execução financeira;2- ausência de comprovação de que as empresas que não detinham direitos de exclusividade, contratadas irregularmente por inexigibilidade, pagaram o cachê de bandas ou cantores que realizaram o evento; 3-não apresentação de declaração de gratuidade do evento, nem de demonstrativo de utilização, dos montantes arrecadados com a venda de ingressos, no objeto do convênio.
23.5.	Com isso, argumentou que o processo se encontra fulminado pela Prescrição, já que entre a irregularidade sancionada (09/11/2010) e a citação realizada (23/08/2021) ocorreram mais de dez anos.
23.6.	Nesse contexto, citou que o Supremo Tribunal Federal ao julgar o tema de Repercussão Geral nº 899 (Recurso Extraordinário nº 636.886) , no dia 20/04/2020, firmou a tese de que é prescritível a pretensão de ressarcimento ao erário fundada em decisão de Tribunal de Contas e, ainda, que a Lei no. 9.873/99, que dispõe sobre o prazo de prescrição para o exercício de ação punitiva pela Administração Pública Federal, direta e indireta, estabelece claramente o prazo quinquenal para a consolidação da prescrição.
23.7.	Argumentou que mesmo que não se reconheça a prescrição quinquenal, deve ser reconhecida a prescrição decenal, conforme manifestação trazida nos itens 23 e 24 da Instrução Técnica (peça 75) .
23.8.	Por fim, requereu o reconhecimento da prescrição e o arquivamento definitivo do processo. 
24.	Análise:
24.1.	Preliminarmente, quanto à prescrição suscitada pelo responsável, temos que:
24.1.1.	O Supremo Tribunal Federal - STF, no Recurso Extraordinário - RE 636.886, fixou a tese, com repercussão geral reconhecida, de que "é prescritível a pretensão de ressarcimento ao erário fundada em decisão de Tribunal de Contas" (Tema 899) . Em que pese o questionamento acerca da abrangência da tese ali firmada, confirmada em embargos declaratórios julgados em agosto de 2021, no sentido de que se circunscreveria apenas ao processo de execução da condenação imposta pelo TCU (ou seja, inaplicável à pretensão de ressarcimento exercida no processo "conhecimento" da TCE) , verifica-se que o STF, por meio de decisões prolatadas pelas suas duas turmas, tem decidido de forma reiterada que se aplica o prazo prescricional de 5 anos previsto na Lei 9.873/1999 às pretensões sancionatória e ressarcitória a cargo do Tribunal de Contas da União. 
24.1.2.	Seja por aplicação direta ou por analogia, a orientação sufragada é no sentido de que o prazo de 5 anos é compatível com a tese de que a ação e a execução prescrevem no mesmo prazo (Súmula 150 do STF) , bem como com o fato de que a Lei 9.873/1999 - que regulamenta o exercício de ação punitiva pela Administração Pública Federal, direta e indireta - regeria integralmente a prescrição no âmbito do TCU. Quanto a este último aspecto, o Ministro Luís Roberto Barroso, no voto exarado no julgamento do MS 32.201, embora tenha advertido que a atuação do TCU, em sua acepção clássica, não se qualifica como exercício do poder de polícia, ressaltou que a Lei 9.873/1999 assumiria vocação regulatória geral da prescrição do exercício da competência sancionadora da Administração Pública, sendo sua disciplina aplicável a qualquer ação punitiva da Administração Pública Federal, exceto àquelas esferas em que exista regulamentação específica. Ademais, em virtude da autonomia científica do Direito Administrativo, não haveria razão plausível para suprimir a omissão da Lei Orgânica do Tribunal de Contas da União, no tocante ao estabelecimento de um prazo prescricional próprio, valendo-se das normas de direito civil, e não das de direito administrativo.
24.1.3.	Eis algumas ementas que evidenciam o entendimento predominante do STF:
Ementa: AGRAVO REGIMENTAL EM MANDADO DE SEGURANÇA. TOMADA DE CONTAS ESPECIAL. TRIBUNAL DE CONTAS DA UNIÃO. CONDENAÇÃO A RESSARCIMENTO AO ERÁRIO. PRESCRIÇÃO. MARCO INTERRUPTIVO. ART. 2°, II, DA LEI 9.873/1999. ATO INEQUÍVOCO DE APURAÇÃO DO FATO. DISCUSSÃO. DIREITO LÍQUIDO E CERTO. DEMONSTRAÇÃO. INOCORRÊNCIA. SUBSISTÊNCIA DA DECISÃO AGRAVADA. AGRAVO A QUE SE NEGA PROVIMENTO. I - As razões do agravo regimental são inaptas para desconstituir os fundamentos da decisão agravada, que, por isso, se mantêm hígidos. II - Aplicando-se a regulamentação da Lei 9.873/1999 ao caso concreto, observa-se que a pretensão sancionatória do TCU, em relação aos atos praticados pelo impetrante, levando-se em consideração a ocorrência de 5 causas interruptivas da prescrição, não teria sido fulminada pelo decurso do tempo. III - A pretensão do recorrente, fundada na discussão sobre os fatos apontados como marcos interruptivos da prescrição da pretensão punitiva da Administração Pública, refoge aos estreitos limites do mandamus, ante a ausência de liquidez e certeza do direito pleiteado. IV - Agravo regimental a que se nega provimento. MS 36067 ED-AgR. Órgão julgador: Segunda Turma. Relator (a) : Min. RICARDO LEWANDOWSKI. Julgamento: 18/10/2019
Ementa: AGRAVO REGIMENTAL EM RECLAMAÇÃO. TRIBUNAL DE CONTAS DA UNIÃO. TOMADA DE CONTA ESPECIAL. PRESCRIÇÃO DA PRETENSÃO PUNITIVA. RECONHECIDA EM DECISÃO DO SUPREMO TRIBUNAL FEDERAL. PRESCRITIBILIDADE DO RESSARCIMENTO AO ERÁRIO FUNDADA EM DECISÃO DE TRIBUNAL DE CONTAS. AÇÃO DE IMPROBIDADE ADMINISTRATIVA COM PEDIDO DE RESSARCIMENTO JÁ EM CURSO. AGRAVO REGIMENTAL A QUE SE NEGA PROVIMENTO. I - O acórdão do TCU determinou a formação de processo administrativo para avaliarem, efetivamente, a eventual responsabilização do agravado para o ressarcimento do dano ao erário, contrariando, assim, autoridade desta Corte no MS 35.512/DF, uma vez que houve a concessão da segurança para declarar a ocorrência da prescrição da pretensão punitiva do TCU em relação às infrações imputadas a ele, destacando-se que a União poderia perseguir os valores referentes ao ressarcimento dos danos na esfera judicial. II - Agravo regimental a que se nega provimento. (Rcl 39497 AgR. Órgão julgador: Segunda Turma. Relator (a) : Min. RICARDO LEWANDOWSKI. Julgamento: 10/10/2020) 
Ementa: MANDADO DE SEGURANÇA. DIREITO ADMINISTRATIVO. TRIBUNAL DE CONTAS DA UNIÃO. SERVIDOR DA SECRETARIA DE SAÚDE DO ESTADO DO ACRE. FISCALIZAÇÃO OMISSA E DEFICIENTE NA EXECUÇÃO DE DOIS CONVÊNIOS FIRMADOS ENTRE A SECRETARIA ESTADUAL E O MINISTÉRIO DA SAÚDE. APLICAÇÃO DE MULTA. ARTS. 28, II, E 58, II, DA LEI 8.443/1992. ART. 268, II, DO REGIMENTO INTERNO DO TCU. PRESCRIÇÃO DA PRETENSÃO SANCIONATÓRIA. OCORRÊNCIA. APLICAÇÃO DA LEI 9.873/1999. PRECEDENTES DESTE STF. MEDIDA LIMINAR DEFERIDA E RATIFICADA NO EXAME DE MÉRITO. SEGURANÇA CONCEDIDA PARA AFASTAR A MULTA APLICADA. 1. A prescrição da pretensão punitiva do TCU é regulada pela Lei 9.873/1999, descabendo a aplicação do prazo decenal previsto na legislação civil (art. 205 do Código Civil) . Ao revés, incide o prazo quinquenal previsto na Lei 9.873/1999 (MS 32201, Rel. Min. Roberto Barroso, PRIMEIRA TURMA, DJe 7/8/2017; MS 35.512-AgR, Rel. Min. Ricardo Lewandowski, SEGUNDA TURMA, DJe 21/6/2019) . 2. In casu, na linha do parecer apresentado pelo Ministério Público Federal e da decisão liminar de minha lavra, é inequívoca a superação do prazo prescricional quinquenal. Os ilícitos apontados pela Corte de Contas ocorreram em julho de 2006, tendo o processo de auditoria sido instaurado em 9/10/2006. A ordem de citação do responsável para a audiência, por sua vez, ocorreu em 25/6/2007. Entretanto, a decisão condenatória recorrível foi exarada somente em 31/5/2016, data da prolação do Acórdão 3513/2016-TCU-Primeira Câmara. 3. Ex positis, CONCEDO A SEGURANÇA unicamente para afastar a sanção de multa aplicada ao impetrante, nos autos da Tomada de Contas Processo 023.288/2006-0, máxime da ocorrência de prescrição da pretensão punitiva do Tribunal de Contas da União. MS 35940. (Órgão julgador: Primeira Turma. Relator (a) : Min. LUIZ FUX. Julgamento: 16/06/2020) .
24.1.4.	Essa orientação também foi seguida nas seguintes decisões monocráticas: MS 36.127-MC/DF e MS 35.940-MC/DF, Rel. Min. Luiz Fux; MS 35.294, MS 35.539/DF e MS 35.971-TP/DF, Rel. Min. Marco Aurélio; MS 34.256 MC/DF, MS 36.054-MC e MS 36.067-MC/DF, Rel. Min. Ricardo Lewandowski.
24.1.5. 	O Supremo Tribunal Federal tem se pronunciado no sentido de reconhecer não só a aplicação da prescrição quinquenal com fulcro na interpretação da Lei 9.873/1999, mas também a incidência dos marcos interruptivos do prazo prescricional consignados na referida lei, tantas vezes quanto presentes os suportes fáticos (MS 32201, Relator: Min. Roberto Barroso) . 
24.1.6. 	Entendimento que também foi adotado nas seguintes decisões monocráticas: MS 36.054, MS 34.256-MC, MS 35.512 e MS 36.067-MC, todos de relatoria do Min. Ricardo Lewandowski; MS 35.294, MS 35.539 e MS 35.971-TP, todos de relatoria do Min. Marco Aurélio; MS 32.201, Rel. Min. Roberto Barroso, e MS 36.127-MC e MS 35.940-MC, Min. Luiz Fux.
24.1.7.	Em relação ao termo inicial da contagem do prazo prescricional, o "caput" do art. 1º da Lei 9.873/1999 oferece solução que não destoa do modelo adotado pelo TCU no incidente de uniformização de jurisprudência, em que se examinou a prescrição da pretensão punitiva, nos termos do Acórdão 1441/2016-TCU-Plenário (Rel. Min. Benjamin Zymler) , com a adição da particularidade de explicitar o caso de infrações permanentes ou continuadas:
a) Regra geral: "data da prática do ato"  (o que equivale a "ocorrência da irregularidade sancionada") ;
b) Regra especial: "no caso de infração permanente ou continuada, do dia em que tiver cessado".
24.1.8.	A Lei 9.873/1999, no art. 2º, estabelece as causas interruptivas da prescrição punitiva, consoante abaixo transcrito, já na redação conferida pela Lei 11.941/2009:
Art. 2º Interrompe-se a prescrição da ação punitiva:
I - pela notificação ou citação do indiciado ou acusado, inclusive por meio de edital;
II - por qualquer ato inequívoco, que importe apuração do fato;
III - pela decisão condenatória recorrível.
IV - por qualquer ato inequívoco que importe em manifestação expressa de tentativa de solução conciliatória no âmbito interno da administração pública federal.
24.1.9.	O quadro a seguir indica alguns eventos processuais, ocorridos no curso de uma TCE (fase interna e externa) - instaurada em razão de irregularidades na aplicação de recursos da União transferidos a entes subnacionais - que poderiam ser enquadrados nas causas de interrupção da prescrição acima apontadas, sem prejuízo, é claro, de outras ocorrências fáticas elegíveis como marco interruptivo, a depender da forma de proceder de cada entidade ou órgão tomador de contas.
	I - pela notificação ou citação do indiciado ou acusado, inclusive por meio de edital;
	 (i) notificação no âmbito do procedimento administrativo de ressarcimento previamente à instauração da TCE;
 (ii) notificação efetuada pelo órgão tomador de contas acerca da instauração da TCE;
 (iii) ato que ordenar a citação efetuada pelo TCU.
*Data da ciência da notificação ou citação pelos responsáveis ou de publicação do edital no DOU.

	II - por qualquer ato inequívoco, que importe apuração do fato;
* procedimento que evidencie a apuração dos fatos irregulares, com o objetivo quantificar o dano e identificar possíveis responsáveis.
	 (i) relatório de sindicância ou PAD;
 (ii) relatório de apuração de irregularidades referente ao processo administrativo prévio à instauração da TCE;
 (iii) relatórios de fiscalização, pareceres, despachos, informações e memorandos relacionados à apuração dos fatos irregulares;
 (iv) relatório do tomador de contas;
 (v) relatório do controle interno; 
 (vi) termo de instauração ou designação de instauração da TCE;
 (vii) autuação da TCE no TCU; entre outras causas.
*Há quem inclua nesse grupo diligências que comprovam providências do responsável sobre as irregularidades investigadas.

	III - pela decisão condenatória recorrível.
	 (i) Verifica-se apenas no âmbito do TCU com a data da prolação do acórdão condenatório recorrível.

	IV - por qualquer ato inequívoco que importe em manifestação expressa de tentativa de solução conciliatória no âmbito interno da administração pública federal.
	 (i) pedido de parcelamento;
 (ii) pagamento parcial do débito;
 (iii) qualquer manifestação do responsável que demonstre claramente a sua intenção de recolher o débito.

24.1.10.	Bem se vê, portanto, que haveria uma multiplicidade de causas de interrupção da prescrição, conforme se depreende do art. 2º da Lei 9.873/1999. Tal exegese encontra respaldo em precedentes do STF, a exemplo do que se decidiu no julgamento do MS 36067 (Rel. Min. Ricardo Lewandowski) , com destaque para trecho do voto em que o Relator reconhece cinco causas de interrupção da prescrição, in verbis:
 (...) Assim, faz-se necessário levar em consideração que, apesar de os fatos objeto da apuração conduzida pela Corte de Contas remontarem aos anos de 1999 e 2000, período no qual o impetrante era Secretário de Saúde municipal, o Tribunal de Contas da União deu prosseguimento à tomada de contas especial por ter constatado a ocorrência de 5 causas interruptivas da prescrição, a saber: a) relatório de auditoria em conjunto realizada pelo Denasus e pela Secretaria Federal de Controle, lavrado em 06/07/2001, sendo este, certamente, um ato inequívoco que importou a apuração do fato  (art. 2º, II, da Lei n. 9.873/1999) ; b) instauração de Tomada de Contas Especial pelo FNS, ocorrida em 05/10/2005, sendo este também, certamente, um ato inequívoco que importou a apuração do fato (art. 2º, II, da Lei n. 9.873/1999) ; c) a autuação da presente Tomada de Contas Especial no âmbito do Tribunal de Contas da União, ocorrida em 12/08/2008, sendo este também, certamente, um ato inequívoco que importou a apuração do fato (art. 2º, II, da Lei n. 9.873/1999) ; d) o ato que ordenou a citação do responsável, ora impetrante, ocorrida em 12/07/2010 (art. 2º, I, da Lei n. 9.873/1999) ; e e) o exercício do poder punitivo ocorrido em 20/06/2012, data da prolação do Acórdão 1563/2012-TCU-Plenário (art. 2º, III, da Lei n. 9.873/1999) .
24.1.11.	No caso concreto, tendo como parâmetro a tese firmada pelo STF, no RE 636.886, no sentido de que ambas as pretensões do TCU (sancionatória e ressarcitória) sujeitam-se ao prazo prescricional de 5 anos previsto na Lei 9.873/1999, considerando, ainda, o sistema prescricional descrito na citada lei, inclusive as causas de suspensão e de interrupção da prescrição, temos os seguintes eventos processuais:
	a) Nota Técnica de Análise 1013/2012, de 26/12/2012 (peça 1, p. 336-342) ;
	b) Nota Técnica de Reanálise Financeira 115/2013, de 8/3/2013 (peça 1, p. 256-260) ;
	c) 	Relatório de Auditoria 1540/2014, de 11/9/2014  (peça 1, p. 384-386) ,
	d)	 Despacho do Ministro Relator, de 12/9/2016 (peça 6) ;
	e) Pronunciamento da Secex/PR, de 20/6/2018 (peça 22) ;
	f) Acórdão 1800/2020-TCU-Primeira Câmara, de 6/3/2020 (peça 26) :
	g) Acórdão 19/2021-TCU-Primeira Câmara- Relator: Ministro Vital do Rêgo, de 28/1/2021 (peça 60) ;
	g) Despacho do Ministro Relator, de 9/7/2021 (peça 78) 
24.1.12.	 Analisando-se a sequência de eventos processuais enumerados no item anterior, os quais teriam o condão de interromper a prescrição da ação punitiva desta Corte no entender do STF, observa-se que não teria transcorrido o prazo prescricional de 5 (cinco) anos entre cada evento processual e o seguinte. Portanto, mesmo levando-se em consideração o entendimento do STF, não teria ocorrido a prescrição da pretensão sancionatória e ressarcitória a cargo do TCU. 
24.1.13.	Além disso, caso concreto tratado no RE 636.886 (tema 899 da repercussão geral) diz respeito à fase de execução judicial de deliberação do Tribunal de Contas, tanto assim que, para deslindá-lo, foi necessária a aplicação da Lei 6.830/1980, a Lei de Execuções Fiscais, diploma legal evidentemente inaplicável à fase que antecede a formação do título executivo extrajudicial, caracterizada pela atuação do órgão de controle externo até a prolação do acórdão.
24.1.14.	Veja-se que foram opostos embargos declaratórios contra a referida decisão do STF, os quais foram rejeitados pela maioria da Suprema Corte (Plenário, Sessão Virtual de 13.8.2021 a 20.8.2021) , confirmando, portanto, a abrangência da deliberação prolatada na fixação do tema 899, razão por que se deve adotar a orientação prevalente no TCU, no sentido de que a matéria ali tratada alcançaria tão somente a fase judicial de cobrança do título extrajudicial, não atingindo os processos de controle externo, mantendo-se, desse modo,  a interpretação adotada pela Suprema Corte, em 2008, no Mandado de Segurança - MS 26.210, oportunidade em que foi definida a tese da imprescritibilidade das ações de ressarcimento ao erário:
A suspensão pelo STF das demandas nas quais esteja em questão a prescritibilidade da pretensão de ressarcimento ao erário com base em decisão de tribunal de contas (RE 636.886/STF) alcança tão somente a fase judicial de cobrança do título extrajudicial, não atingindo os processos de controle externo em trâmite. Até julgamento definitivo em contrário pelo STF, permanece o entendimento do TCU acerca da imprescritibilidade das pretensões de ressarcimento decorrentes de tomadas de contas especiais. (Acórdão 1267/2019-TCU-Plenário, Relator: Min. AROLDO CEDRAZ) 
A suspensão pelo STF das demandas nas quais esteja em questão a prescritibilidade da pretensão de ressarcimento ao erário com base em decisão de tribunal de contas (RE 636.886/STF) alcança tão somente a fase judicial de cobrança do título extrajudicial, não atingindo os processos de controle externo em trâmite. Até julgamento definitivo em contrário pelo STF, permanecem imprescritíveis as pretensões de ressarcimento decorrentes de tomadas de contas especiais. (Acórdão 7930/2018-TCU-Segunda Câmara, Relatora: Min. ANA ARRAES) .
24.1.15.	Por outro lado, especificamente no que tange à prescrição da pretensão punitiva, tratada nos itens 23 e 24 da Instrução Técnica (peça 75) , conforme expôs a defesa, ela de fato ocorreu conforme itens 25 e 26 desta instrução.
24.1.1.16.	Por fim, diante do exposto, rejeita-se as alegações de defesa do responsável quando a ocorrência da prescrição ressarcitória.  
24.2.	Quanto ao mérito, a defesa não logrou êxito em apresentar:
24.2.1.	os documentos capazes de comprovar o nexo de causalidade entre os recursos transferidos e as despesas efetuadas de acordo com as exigências Termo do Convênio 742097/2010 (Cláusula Sétima, Parágrafo segundo, inciso II e Cláusula Décima Segunda, Parágrafo Segundo, alíneas "a" e "g") ;
24.2.2.	as notas fiscais e recibos (ou outros documentos equivalentes) emitidos em nome das bandas e cantores e assinados por seus representantes legais ou pelos seus empresários exclusivos, sendo essa representação ou exclusividade registrada em cartório, de acordo com a Portaria Interministerial 127/2008, o Acórdão 96/2008-TCU-Plenário, o Acórdão 1435/2017-TCU-Plenário e o Termo do Convênio 732132/2010, Cláusula Terceira, inciso II, alínea "pp".
24.2.3.	o demonstrativo de utilização, dos montantes arrecadados com a venda de ingressos, no objeto do convênio, de acordo com a Portaria Interministerial 127/2008 e o Termo do convênio (cláusula décima segunda, parágrafo segundo, alínea "m"; cláusula terceira, item II, alínea "jj") . 
24.3.	Dessa forma, rejeita-se as alegações de defesa apresentadas, uma vez que ao não apresentar a documentação retromencionada, persiste a ausência de nexo financeiro.
Prescrição da Pretensão Punitiva
25.	Vale ressaltar que a pretensão punitiva do TCU, conforme Acórdão 1441/2016-TCU-Plenário, Relator: Benjamin Zymler, que uniformizou a jurisprudência acerca dessa questão, subordina-se ao prazo geral de prescrição indicado no art. 205 do Código Civil, que é de dez anos, contado da data de ocorrência da irregularidade sancionada, nos termos do art. 189 do Código Civil, sendo este prazo interrompido pelo ato que ordenar a citação, a audiência ou a oitiva dos responsáveis.
26.	No caso em exame, ocorreu a prescrição uma vez que a irregularidade sancionada ocorreu em 9/11/2010, e o ato de ordenação da citação ocorreu, em 9/7/2021 (peça 78) 
CONCLUSÃO
27.	Em face da análise promovida no item 24, verifica-se que o Sr. Cássio Murilo Trovo Hidalgo não logrou comprovar a boa e regular aplicação dos recursos. Ademais, inexistem nos autos elementos que demonstrem a boa-fé do responsável ou a ocorrência de outras excludentes de culpabilidade.
28.	Tendo em vista que não constam dos autos elementos que permitam reconhecer a boa-fé dos responsáveis, sugere-se que as suas contas sejam julgadas irregulares, nos termos do art. 202, § 6º, do Regimento Interno do TCU, condenando-os ao débito atualizado monetariamente e acrescido de juros de mora, nos termos do art. 202, §1º do Regimento Interno do TCU, descontado o valor eventualmente recolhido. 
PROPOSTA DE ENCAMINHAMENTO
29.	Ante o exposto, submetem-se os autos à consideração superior com a proposta de:
 rejeitar alegações de defesa apresentadas pelo Sr. Cássio Murilo Trovo Hidalgo  (CPF XXX.839.959-XX) 
	 julgar irregulares, nos termos dos arts. 1º, inciso I, 16, inciso III, alínea "c", da Lei 8.443/1992, c/c os arts. 19 e 23, inciso III, da mesma Lei, as contas do Sr. Cássio Murilo Trovo Hidalgo  (CPF XXX.839.959-XX) , condenando-o ao pagamento da importância a seguir especificada, atualizada monetariamente e acrescida dos juros de mora, calculada a partir da data discriminada até a data da efetiva quitação do débito, fixando-lhe o prazo de quinze dias, para que comprove, perante o Tribunal, o recolhimento da referida quantia aos cofres do Tesouro Nacional, nos termos do art. 23, inciso III, alínea "a", da citada lei, c/c o art. 214, inciso III, alínea "a", do Regimento Interno do TCU. 
	Data de ocorrência
	Valor histórico (R$) 
	Identificador da parcela

	9/11/2010
	100.000,00
	D1

	Valor atualizado do débito (com juros) em 18/10/2021: R$ 209.718,14
	d) autorizar, desde logo, a cobrança judicial das dívidas, caso não atendidas a notificação, na forma do disposto no art. 28, inciso II, da Lei 8.443/1992;
	e) autorizar também, desde logo, se requerido, com fundamento no art. 26, da Lei 8.443, de 1992, c/c o art. 217, §§ 1º e 2º do Regimento Interno do TCU, o parcelamento da (s) dívida (s) em até 36 parcelas, incidindo, sobre cada parcela, corrigida monetariamente, os correspondentes acréscimos legais, fixando-lhe o prazo de quinze dias, a contar do recebimento da notificação, para comprovar, perante o Tribunal, o recolhimento da primeira parcela, e de trinta dias, a contar da parcela anterior, para comprovar os recolhimentos das demais parcelas, devendo incidir, sobre cada valor mensal, atualizado monetariamente, os juros de mora devidos, no caso do débito, na forma prevista na legislação em vigor, alertando os responsáveis de que a falta de comprovação do recolhimento de qualquer parcela importará o vencimento antecipado do saldo devedor, nos termos do § 2º do art. 217 do Regimento Interno deste Tribunal; 
f) enviar cópia do Acórdão a ser prolatado à Procuradoria da República no Estado do Paraná, nos termos do § 3º do art. 16 da Lei 8.443/1992, c/c o § 7º do art. 209 do Regimento Interno do TCU, para adoção das medidas cabíveis.
	g) enviar cópia do Acórdão que vier a ser proferido ao Ministério do Turismo e aos responsáveis, para ciência, informando que a presente deliberação, acompanhada do Relatório e do Voto que a fundamenta, está disponível para a consulta no endereço www.tcu.gov.br/acordaos, além de esclarecer que, caso requerido, o TCU poderá fornecer sem custos as correspondentes cópias, de forma impressa;
	h) 	informar à Procuradoria da República no Estado do Paraná, que a presente deliberação, acompanhada do Relatório e do Voto que a fundamenta, está disponível para a consulta no endereço www.tcu.gov.br/acordaos, além de esclarecer que, caso requerido, o TCU poderá fornecer sem custos as correspondentes cópias, de forma impressa; e
	i) informar à Procuradoria da República no Estado do Paraná, nos termos do parágrafo único do art. 62 da Resolução TCU 259/2014, os procuradores e membros do Ministério Público credenciados nesta Corte podem acessar os presentes autos de forma eletrônica e automática, ressalvados apenas os casos de eventuais peças classificadas como sigilosas, as quais requerem solicitação formal."
É o relatório.

Gisela Alves dos Santos Trovo (25201/OAB-PR), representando Cássio Murilo Trovo Hidalgo.

Subprocurador-Geral Lucas Rocha Furtado.

TOMADA DE CONTAS ESPECIAL. CONVÊNIO. IMPUGNAÇÃO TOTAL DAS DESPESAS. CITAÇÃO. CONTAS IRREGULARES. MULTA. RECURSO DE RECONSIDERAÇÃO. CONHECIMENTO. CONDENAÇÃO POR FATO NÃO OBJETO DE REGULAR CITAÇÃO. INSUBSISTÊNCIA DO ACÓRDÃO CONDENATÓRIO. RESTITUIÇÃO DOS AUTOS AO RELATOR A QUO. NOVA CITAÇÃO. AUSÊNCIA DE NEXO CAUSAL ENTRE AS DESPESAS E OS RECURSOS FEDERAIS REPASSADOS. ALEGAÇÕES DE DEFESA NÃO APTAS A COMPROVAR A BOA E REGULAR APLICAÇÃO DOS RECURSOS. CONTAS IRREGULARES. DÉBITO. PRESCRIÇÃO DA PRETENSÃO PUNITIVA. CIÊNCIA.

TOMADA DE CONTAS ESPECIAL (TCE)

Secretaria de Controle Externo de Tomada de Contas Especial (SecexTCE).

Atuo nestes autos com fundamento no art. 27-A da Resolução-TCU 175/2005, tendo em vista ter sido designado, por meio da Portaria-TCU 13-SEAE, de 15/3/2022, substituto do eminente Ministro Benjamin Zymler.
2.	Trata-se de tomada de contas especial instaurada pela Diretoria de Gestão Estratégica do Ministério do Turismo, em razão da impugnação total das despesas do Convênio CV-0081/2010, celebrado com o Município de Iporã/PR com o objetivo de dar apoio ao projeto intitulado "21ª Festa do Peão de Rodeio de Iporã/PR", a ser realizado nos dias 8 a 11/4/2010, conforme proposta registrada à peça 1, p. 8-10.
3.	Para consecução do objeto do ajuste foi previsto o montante de R$ 122.000,00, dos quais R$ 100.000,00 repassados pelo concedente em 9/11/2010 (OB nº 801520/2010) e R$ 22.000,00 que corresponderiam à contrapartida.
4.	A prestação de contas apresentada pelo ente municipal foi reprovada pela concedente, uma vez que não teria havido a comprovação da execução física do objeto do convênio.
5.	No âmbito desta Corte, o Sr. Cássio Murilo Trovo Hidalgo, prefeito de Iporã à época dos fatos, foi citado para apresentar alegações de defesa e/ou recolher aos cofres do Tesouro Nacional o valor total transferido pela União ao ente municipal, em razão da impugnação das despesas do mencionado ajuste, infração ao art. 56 da Portaria Interministerial nº 127/2008, que fundamentou a avença.
6.	Por meio do Acórdão 1800/2020-TCU-Primeira Câmara, este Tribunal julgou irregulares as contas do responsável, condenou-o ao pagamento do débito refere ao valor total repassado e aplicou-lhe multa no valor de R$ 20.000,00.
7.	Irresignado, o Sr. Cássio Murilo Trovo Hidalgo interpôs recurso de reconsideração contra a decisão.
8.	O relator do recurso, o eminente Ministro Vital do Rego, observou que o órgão concedente reprovou a prestação de contas apresentada pelo município de Iporã/PR, tendo em vista a não comprovação da execução física do objeto do convênio, contudo, o acórdão recorrido foi motivado "pela não comprovação do nexo de causalidade (execução financeira) entre os recursos repassados e as despesas realizadas, fato que não foi objeto de citação do ex-prefeito". Tal fato teria trazido prejuízo ao recorrente, dado que teria centrado sua defesa nos apontamentos a respeito da inexecução do objeto do ajuste.
9.	Assim, este Tribunal, por meio do Acórdão 19/2021-TCU-Primeira Câmara, decidiu:
"9.1. conhecer do recurso de reconsideração interposto pelo Sr. Cássio Murilo Trovo Hidalgo, com fundamento no art. 32, inciso I, e 33 da Lei 8.443/1992, para, no mérito, dar-lhe provimento e tornar insubsistente o acórdão recorrido;
9.2. restituir os autos ao relator a quo, para a adoção das providências que entender pertinentes; e
9.3. dar ciência desta deliberação ao recorrente."
10.	Em razão da decisão, a Secretaria de Controle Externo de Tomada de Contas Especial apresentou nova proposta de citação, autorizada por meio do despacho de peça 78, nos seguintes termos:
"[...]
a) realizar a citação, com fundamento nos arts. 10, § 1º, e 12, incisos I e II, da Lei 8.443/1992 c/c o art. 202, incisos I e II, do RI/TCU, para que, no prazo de quinze dias, o responsável abaixo indicado, em decorrência das condutas praticadas, apresente alegações de defesa e/ou recolha, aos cofres especificados, a quantia abaixo indicada, atualizada monetariamente a partir da respectiva data até o efetivo recolhimento, abatendo-se na oportunidade a quantia eventualmente ressarcida, na forma da legislação em vigor, que geraram as irregularidades demonstradas a seguir:
	Débito relacionado somente ao responsável Cássio Murilo Trovo Hidalgo (CPF 453.839.959-00) , Prefeito, no período de 1/1/2009 a 31/12/2012, na condição de gestor dos recursos.
Irregularidade 1: não comprovação da execução financeira do objeto do convênio.
Normas infringidas: Art. 37, caput, c/c o art. 70, parágrafo único, da Constituição Federal de 1988; art. 93, do Decreto-lei 200, de 25 de fevereiro de 1967; art. 50, §3º, da Portaria Interministerial 127/2008, e Termo do Convênio 742097/2010 (Cláusula Sétima, Parágrafo segundo, inciso II e Cláusula Décima Segunda, Parágrafo Segundo, alíneas "a" e "g") .
Conduta: não comprovar o nexo de causalidade entre os recursos transferidos e as despesas efetuadas.
	Nexo de causalidade: A não apresentação de documentos que comprovassem a execução financeira dos itens previstos no plano de trabalho resultou na presunção de dano ao erário.
	Culpabilidade: não há excludentes de ilicitude, de culpabilidade e de punibilidade; é razoável supor que o responsável tinha consciência da ilicitude de sua conduta; era exigível conduta diversa da praticada, qual seja, comprovar por meio de documentos a efetiva execução financeira de todos os itens previstos no plano de trabalho. 
Irregularidade 2: ausência de comprovação de que as empresas que não detinham direitos de exclusividade, contratadas irregularmente por inexigibilidade, pagaram o cachê de bandas ou cantores que realizaram o evento.
	Evidências da irregularidade: documentos presentes nos autos (peça 1, p. 96, 100, 152) 
Normas infringidas: Art. 70, parágrafo único, da Constituição Federal de 1988; art. 93, do Decreto-lei 200, de 25 de fevereiro de 1967; art. 50, §3º, da Portaria Interministerial 127/2008, Acórdão 96/2008-TCU-Plenário, Acórdão 1435/2017-TCU-Plenário e Termo do Convênio 732132/2010, Cláusula Terceira, inciso II, alínea "pp".
	Conduta: não apresentar notas fiscais e recibos (ou outros documentos equivalentes) emitidos em nome das bandas e cantores e assinados por seus representantes legais ou pelos seus empresários exclusivos, sendo essa representação ou exclusividade registrada em cartório.
Nexo de causalidade: A não apresentação de notas fiscais e recibos (ou outros documentos equivalentes) emitidos em nome das bandas e cantores e assinados por seus representantes legais ou pelos seus empresários exclusivos impediu comprovação do nexo causal entre os recursos federais transferidos e os pagamentos efetuados, visto que não se provou que os valores pagos ao intermediário contratado efetivamente foram repassados as banda e artistas que realizaram shows, resultando em presunção de prejuízo ao erário.
Culpabilidade: não há excludentes de ilicitude, de culpabilidade e de punibilidade; é razoável supor que o responsável tinha consciência da ilicitude de sua conduta; era exigível conduta diversa da praticada, qual seja, comprovar por meio de documentos a efetiva execução de todos os itens previstos no plano de trabalho.
Irregularidade 3: não apresentação de declaração de gratuidade do evento, nem de demonstrativo de utilização, dos montantes arrecadados com a venda de ingressos, no objeto do convênio.
	Evidências da irregularidade: Nota Técnica de Reanálise 1013/2012/MTur (peça 1, p. 336-342) .
	Normas infringidas: Art. 70, parágrafo único, da Constituição Federal de 1988; e art. 93, do Decreto-lei 200, de 25 de fevereiro de 1967; art. 56 da Portaria Interministerial 127/2008; Termo do convênio (cláusula décima segunda, parágrafo segundo, alínea "m"; cláusula terceira, item II, alínea "jj") .
Conduta: não apresentar declaração de gratuidade do evento, nem demonstrativo de utilização, dos montantes arrecadados com a venda de ingressos, no objeto do convênio.
	Nexo de causalidade: A ausência de informações sobre a gratuidade do evento ou a venda de ingressos impede comprovar que não houve sobreposição de pagamentos para os itens previstos no ajuste, ou que houve alcance dos objetivos do ajuste, resultando em presunção de prejuízo ao erário.
	Culpabilidade: não há excludentes de ilicitude, de culpabilidade e de punibilidade; é razoável supor que o responsável tinha consciência da ilicitude de sua conduta; era exigível conduta diversa da praticada, qual seja, assegurar que os valores arrecadados com a cobrança de ingressos em shows e eventos ou venda de bens e serviços produzidos ou fornecidos no âmbito deste convênio sejam revertidos para a consecução do objeto ou recolhidos à conta do Tesouro Nacional. 
	Data de ocorrência
	Valor histórico (R$) 

	9/11/2010
	100.000,00

		Valor atualizado do débito (sem juros) em 29/6/2021 (peça 74) : R$ 182.250,00
	Cofre credor: Tesouro Nacional 
a) informar ao responsável que, caso venha a ser condenado pelo Tribunal, os débitos ora apurados serão acrescidos de juros de mora, nos termos do § 1º do art. 202 do RI/TCU;
b) esclarecer ao responsável, em obediência ao art. 12, § 2º, da Lei 8.443/1992, e ao art. 12, inciso VI, da Resolução TCU 170/2004, que o recolhimento tempestivo do débito somente saneará o processo caso seja reconhecida a sua boa-fé e não se constate outra irregularidade nas contas; 
c) encaminhar cópia da presente instrução ao responsável, a fim de subsidiar a apresentação de suas alegações de defesa e/ou razões de justificativa;
d) esclarecer ao responsável, em obediência ao art. 12, § 3º, da Lei 8.443/1992, e ao art. 12, inciso VII, da Resolução TCU 170/2004, que o não atendimento à citação ou à audiência implicará revelia, para todos os efeitos, dando-se prosseguimento ao processo."
11.	Regularmente citado, o Sr. Cássio Murilo Trovo Hidalgo apresentou sua defesa (peça 82) , na qual alega, em síntese, (i) que as irregularidades na execução física apontadas pelo MTur se deram apenas sobre três itens (tendas/pirâmides, locação de gerador de energia de 600 KVA e declaração do convenente sobre a gratuidade do evento) , já tendo juntado os documentos (peça 15, 1-37) que comprovariam a execução do convênio e (ii) que teria ocorrido a prescrição.
II
12.	Após o exame das alegações de defesa apresentadas, a unidade técnica propõe julgar irregulares as contas do responsável e condená-lo ao pagamento do débito apurado.
13.	O encaminhamento sugerido pela Secretaria de Controle Externo de Tomada de Contas Especial contou com a anuência do representante do Ministério Público junto ao TCU (peça 88) .
III
14.	Acolho os pareceres precedentes e incorporo as análises efetuadas como razões de decidir, sem prejuízo das considerações a seguir.
15.	Como bem apontou a unidade técnica, o responsável não apresentou documentos capazes de comprovar o nexo de causalidade entre os recursos transferidos e as despesas efetuadas, conforme disposto no instrumento do ajuste, tampouco notas fiscais ou recibos de pagamentos dos cachês dos artistas (Cláusula Terceira, inciso II, alínea "pp") . Ademais, registre-se que a comprovação do nexo entre os recursos federais repassados restou prejudicada, uma vez que não há nos autos cópias de cheques e sequer extrato bancário da conta do convênio.
16.	Em um contexto no qual se desconhece a destinação dos recursos depositados na conta do convênio e os serviços que teriam sido prestados para a realização do evento, a conclusão pela não comprovação da boa e regular aplicação dos recursos se impõe, conforme já havia sido consignado por ocasião da prolação do Acórdão 1800/2020-TCU-Primeira Câmara.
17.	No que concerne aos documentos antes juntados, registro que a única nota fiscal apresentada não faz referência ao convênio em análise e as fotos (peça 15, p. 36-37) não permitem avaliar o quantitativo de tentas contratado ou vinculá-las ao evento patrocinado pelo convênio.
18.	Ante a constatação de que não há sequer a comprovação de que as despesas do evento tenham sido, de fato, custeadas com os recursos do convênio, entendo que a questão da não reversão da arrecadação da bilheteria mostra-se superada.
19.	No que diz respeito à prescrição, ressalto que, no julgamento do Recurso Extraordinário 636.886 AL (Tema 899) , mencionado pelo responsável, que tratou da prescritibilidade da pretensão de ressarcimento ao erário fundada em decisão de tribunal de contas, os embargos de declaração opostos ao decisum foram apreciados pelo Plenário do Supremo Tribunal Federal, em sessão virtual ocorrida de 13/8 a 20/8/2021.
20.	Na ocasião, o STF, por maioria, rejeitou o expediente recursal, nos termos do voto do relator, Ministro Alexandre de Moraes, do qual consta a seguinte passagem:
"Os argumentos acima elencados conduzem à conclusão no sentido de que a pretensão executória de título executivo proveniente de decisão do TCU da qual resulte imputação de débito ou multa é prescritível; e, portanto, a ela se aplica o prazo prescricional da Lei de Execução Fiscal.
Nenhuma consideração houve acerca do prazo para constituição do título executivo, até porque esse não era o objeto da questão cuja repercussão geral foi reconhecida no Tema 899, que ficou adstrito, como sobejamente já apontado, à fase posterior a formação do título."
21.	Desse modo, se a questão decidida no RE 636.886 AL (Tema 899) não abordou a prescritibilidade das medidas administrativas adotadas no curso do processo de controle externo, ou seja, da existência de prazo prescricional para a constituição do título executivo extrajudicial por tribunal de contas, não há que se cogitar em mudança na jurisprudência desta Corte de Contas, segundo a qual são imprescritíveis os processos de controle externo que tratem de dano ao erário decorrente da irregular aplicação de recursos públicos.
22.	Essa posição foi corroborada em diversos precedentes mais recentes deste Tribunal, a exemplo dos Acórdão 18195/2021-TCU-Primeira Câmara, 2.149/2021-1ª Câmara e 13.302/2021-1ª Câmara.
23.	Ademais, conforme análise realizada pela unidade técnica, mesmo tendo como parâmetro a tese firmada pelo STF no RE 636.886, no sentido de se adotar o prazo de cinco anos previsto na Lei 9.873/1999, observa-se que não teria ocorrido a prescrição da pretensão sancionatória e ressarcitória a cargo do TCU, dados os eventos processuais que teriam o condão de interromper o prazo prescricional.
24.	Contudo, no que se refere à prescrição da pretensão punitiva, permanece aplicável o entendimento de que ela se subordina ao prazo geral de prescrição indicado no art. 205 da Lei 10.406/2002 (Código Civil) , de dez anos, nos termos do incidente de uniformização de jurisprudência resolvido por meio do Acórdão 1441/2016-TCU-Plenário.
25.	No presente caso, a irregularidade atribuída ao responsável foi a não comprovação da boa e regular aplicação dos recursos federais repassados por força do Convênio CV-0081/2010. Logo, ela se consumou na data final para apresentação da prestação de contas, ou seja, em 19/1/2011. Isso implica dizer que está prescrita a pretensão punitiva deste Tribunal, considerando a data de autorização da citação, em 9/7/2021.
26.	Dessa forma, considerando que as alegações de defesa apresentadas não se mostram aptas a comprovar a boa e regular aplicação dos recursos públicos, as presentes contas devem ser julgadas irregulares e o responsável condenado ao ressarcimento do montante total repassado.
	Ante o exposto, em linha com os pareceres precedentes, voto por que seja adotado o acórdão que ora submeto a este Colegiado.
TCU, Sala das Sessões, em 22 de março de 2022.
AUGUSTO SHERMAN CAVALCANTI	Comment by Filipe Rodrigues Ramos: inserido
Relator